【裁判字號】    98,簡上,184
【裁判日期】    981231
【裁判案由】    給付報酬
【裁判全文】
臺灣臺中地方法院民事判決  98年度簡上字第184號
上  訴  人  甲  ○
            乙○○
被上訴人    開元法律專利事務所即丁○○
訴訟代理人  戊○○
            丙○○
上列當事人間請求給付報酬事件，上訴人對於民國98年5月21日
本院台中簡易庭97年度中簡字第4665號第一審判決提起上訴，本
院合議庭於民國98年12月18日言詞辯論終結，判決如下：
    主  文
原判決關於命上訴人乙○○給付被上訴人本息，及該部分假執行
之宣告暨訴訟費用之裁判，均廢棄。
上開廢棄部分，被上訴人在第一審之訴及假執行之聲請均駁回。
上訴人甲○之上訴駁回。
第一審、第二審訴訟費用由上訴人甲○負擔。
    事實及理由
甲、程序部分：
（一）上訴人甲○經本院合法通知，未於言詞辯論期日到場，核
      無民事訴訟法第386條各款所列情形，爰依被上訴人之聲
      請，由其一造辯論而為判決。
（二）按當事人意圖延滯訴訟，或因重大過失逾時始行提出攻擊
      或防禦方法，有礙訴訟之終結者，法院得駁回之。民事訴
      訟法第196條第2項定有明文。上訴人遲於本件即將辯論終
      結前之民國98年12月15日，及於言詞辯論終結當天98年12
      月18日始聲請傳訊證人，並提出錄音光碟及光碟譯文，屬
      逾時提出，依上開法條之規定，不應准許，先為敘明。
乙、實體部分：
一、被上訴人起訴及上訴主張略以：上訴人乙○○因刑事告訴需
    要，親至被上訴人辦公室委託被上訴人辦理調取專利轉讓證
    明文件與認證事宜，之後上訴人甲○也來電及來函對委任內
    容再加以說明，被上訴人執行受委任事項時均有向上訴人報
    告，上訴人乙○○之後並親至被上訴人辦公室領取專利轉讓
    證明文件，上訴人係共同委託被上訴人辦理調取專利轉讓證
    明文件之委任人。上訴人於委任被上訴人辦理系爭專利轉讓
    證明文件及認證事宜時，並未告知辦理期限，且從臺灣台北
    地方法院檢察署所發之公文亦無法察知辦理期限。雖被上訴
    人於95年8月16日通知上訴人乙○○已接獲美國代理人寄來
    之系爭專利轉讓證明文件，但被上訴人通知上訴人乙○○之
    目的僅讓上訴人乙○○確認系爭專利轉讓證明文件之正確性
    ，被上訴人亦告知美國代理人，在確認系爭專利轉讓證明文
    件正確前，勿將系爭專利轉讓證明文件送至我國駐美外交單
    位辦理認證，然上訴人乙○○仍於同年8月23日至被上訴人
    辦公室領取系爭專利轉讓證明文件，而被上訴人於遞交系爭
    專利轉讓證明文件給上訴人乙○○前，已告知上訴人系爭專
    利轉讓證明文件，因尚未經我國駐美外交單位認證，台北地
    方法院檢察署可能並不接受。且上訴人甲○於95年9月20日
    寄予被上訴人之信件中記載「目前專利權[543163，0000000
    ] ，呂文進過戶林錦和，一份（即系爭專利）‧‧‧在『新
    檢察官』手上，『新檢察官』稱：「詳細瞭解案情後，再通
    知：『是否需要辦理（美國的台灣辦事處）的（文書認證）
    」，可見上訴人已變更委任內容，基於委任契約之性質，就
    後續辦理系爭專利轉讓證明文件及辦理認證事宜，被上訴人
    僅能等待上訴人再為指示，對此被上訴人並多次催促盡快指
    示後續委任事宜，惟上訴人甲○於95年11月初在被上訴人去
    電詢問時，始應允要交還上訴人乙○○領取之系爭專利轉讓
    證明文件，以供被上訴人辦理認證，又遲至95年12月間上訴
    人乙○○方將系爭專利轉讓證明文件交還被上訴人，被上訴
    人於收受系爭專利轉讓證明文件後，即送我國駐美外交單位
    辦理認證，於認證事宜辦理完成後，被上訴人立即通知上訴
    人來被上訴人處領取，故時間上之拖延為上訴人所造成，被
    上訴人係依上訴人指示辦理系爭專利轉讓證明文件及辦理認
    證事宜，並無拖延辦理認證事宜，亦無上訴人乙○○所稱因
    被上訴人辦理委任事務有疏失，致使上訴人不能及時送交系
    爭專利轉讓證明文件給檢察官，致上訴人於95年12月底收到
    不起訴處分書。被上訴人已完成上訴人委任事宜，並於96年
    3 月13日、97年2月15日開立請款單向上訴人請款新台幣（
    下同）110,650元，又於96年5月以存證信函限期催告上訴人
    付款。惟上訴人迄今仍拒絕履行債務。為此依委任之法律關
    係提起本件訴訟，請求上訴人如數給付等語。於原審聲明：
    (一)上訴人應給付被上訴人110,650元，及自起訴狀繕本送達
    翌日即98年3月14日起至清償日止，按年息5%計算之利息。
    (二)願供擔保，請准宣告假執行。
二、上訴人乙○○則以：伊並未委任被上訴人向美國專利商標局
    辦理系爭專利轉讓證明文件及辦理認證事宜，被上訴人應提
    出伊之委任書，以證明此事。根據96年3月13日之請款單上
    客戶名稱為甲○、被上訴人96年9月27日寄給上訴人甲○之
    信件、上訴人甲○於97年8月15日、97年8月20日、97年12月
    3 日寄給證人江國慶之存證信函，可知委任被上訴人辦理系
    爭專利轉讓證明文件及辦理認證事宜者為上訴人甲○而非伊
    。又伊並不認識江國慶，事實上係上訴人甲○透過訴外人己
    ○○律師與江國慶聯絡說明上訴人甲○需辦理系爭專利轉讓
    證明文件，及至台灣駐美國台北經濟文化代表處辦理認證，
    上訴人甲○與江國慶談妥辦理系爭專利轉讓證明文件細節後
    ，嗣後伊與江國慶見面時，上訴人甲○並以電話告知江國慶
    ，是伊僅係替上訴人甲○辦事。另伊於95年8月22日依上訴
    人甲○之指示至被上訴人處向江國慶領取15份文件，該15份
    文件均係欲交付上訴人甲○，而上訴人甲○僅將其中5份交
    付伊供訴訟之用，因系爭專利係上訴人甲○轉讓給伊，伊僅
    是名義上所有人，但伊對於系爭專利訴訟完全不了解，益證
    伊非委任人。又因被上訴人辦理之上開文件並非正確，且未
    完成認證，為法院所不採，故將之退還被上訴人，嗣被上訴
    人完成認證，伊之訴訟已經敗訴，被上訴人所辦理之文件並
    未派上用場等語資為抗辯。
三、上訴人甲○則以：伊在大陸，伊是經己○○律師之介紹，以
    國際電話委託江國慶辦理系爭專利權之認證文件，並未委託
    被上訴人。所以本件給付報酬事件，當事人應在伊與江國慶
    間，與被上訴人無關。又上訴人乙○○是受伊指示去領取文
    件之人，非本件委託人。另被上訴人所交付之公證移轉文件
    ，均未受我國駐美外交單位認證，使伊不能及時使用，江國
    慶必須對伊之損失負賠償責任等語置辯。
四、本件原審判決上訴人敗訴，上訴人不服，提起本件上訴，於
    本院聲明：(一)原判決廢棄。(二)上廢棄部分被上訴人第一審之
    訴駁回。(三)第一、二審訴訟費用由被上訴人負擔。被上訴人
    則聲明：駁回上訴人之上訴。
五、法院之判斷：
（一）被上訴人主張上訴人乙○○因刑事告訴需要，親至被上訴
      人辦公室委託辦理調取專利轉讓證明文件與認證事宜，之
      後上訴人甲○也來電與來函對委任內容再加以說明，被上
      訴人執行受委任事項時均有向上訴人報告，上訴人乙○○
      之後並親至被上訴人辦公室領取專利轉讓證明文件，已據
      其提出請款單、電子郵件、刑事告訴狀影本、領據影本及
      台灣台北方法院檢察署函影本等為證。惟上訴人甲○否認
      與被上訴人成立委任契約，委任契約應存在於其與江國慶
      間，及江國慶逾時完成委託內容等詞置辯。上訴人乙○○
      則否認其為委託人。是本件應審究者厥為，兩造之間是否
      存有委任契約存在？經查：
（二）上訴人甲○於第一審已於相當時期受合法之通知，於言詞
      辯論期日不到場，亦未提出書狀對被上訴人主張之前揭事
      實為爭執，依民事訴訟法第280條第3項、第1項規定，應
      視同自認；而當事人在第一審所為之自認，於第二審亦有
      效力（最高法院98年度台上字第445號判決參照）；上訴
      人甲○於上訴後亦不否認有委任江國慶辦理上開專利認證
      之事宜，而江國慶為被上訴人公司之經理，本件委任事宜
      是由江國慶負責接洽，業據江國慶於原審證述明確（見原
      審98年4月1日言詞辯論筆錄），是上訴人甲○與被上訴人
      間成立委任契約，無庸置疑。上訴人甲○辯稱被上訴人辦
      完文件認證手續時，訴訟業已結束，被上訴人辦理之文件
      並未派上用場云云。惟查，上訴人甲○委任被上訴人辦理
      專利權轉讓證明文件及認證事宜時，上訴人甲○並未要求
      被上訴人需於何時辦理文件認證完畢，上訴人甲○復於95
      年9月20日以電子郵件表示「新檢察官稱：詳細瞭解案情
      後，再通知是否須要辦理美國的台灣辦事處的文書認證」
      等語，有該電子郵件附卷可證，則被上訴人依上訴人甲○
      指示暫停辦理專利轉讓證明文件認證事宜，嗣上訴人甲○
      於95年12月始託人將應認證之文件交還被上訴人，亦有承
      辦單在卷足憑，被上訴人方得續行辦理文件認證，足見被
      上訴人辦理系爭文件認證手續並無遲延或疏失之處。至於
      上訴人甲○委任被上訴人辦理之文件能否被檢察官採用，
      並不影響兩造委任契約之效力，又本件委託事項之報酬是
      否合理，經本院詢問己○○律師，己○○律師稱合理等語
      （見本院98年11月5日準備程序筆錄），是上訴人甲○拒
      絕給付委任報酬，自屬無據。故被上訴人主張其與上訴人
      甲○間成立委任契約，並請求報酬，自屬有據。
（三）至於上訴人乙○○是否與被上訴人間成立委任契約？經查
      ：按稱委任者，謂當事人約定，一方委託他方處理事務，
      他方允為處理之契約，民法第528條定有明文。本件被上
      訴人與上訴人乙○○間並未簽訂任何委任書面契約，為兩
      造所不爭執。雖被上訴人之受僱人即證人江國慶於原審到
      庭證述：95年間某日上訴人乙○○到被上訴人事務所，表
      明因提出刑事告訴，檢察官要求其提出有關國外申請專利
      之證據資料，被上訴人事務所可以提供這項服務，但要瞭
      解專利申請權人為何人，上訴人乙○○當時在會議室畫圖
      說明專利權移轉之過程，並將申請序號給被上訴人，被上
      訴人即著手辦理，並告知費用內容係代收代付加上服務費
      ，上訴人乙○○至事務所陳述後，被上訴人始瞭解狀況，
      當場並未與上訴人甲○電話聯絡等語（見原審98年4月1日
      言詞辯論筆錄）。上訴人乙○○亦不否認有至被上訴人事
      務所與江國慶見面，並當場畫圖說明予被上訴人瞭解及以
      伊本人名義簽收被上訴人交付之專利權轉讓證明文件，惟
      查：(1)被上訴人於上訴答辯狀（一）自承：上訴人甲○之
      後亦來電與來函對委任內容加以說明等語，(2)被上訴人於
      原審陳稱上訴人收到被上訴人交付的文件之後，上訴人甲
      ○有以電子郵件（即上開95年9月20日之電子信件）告知
      不確定檢察官要不要台灣在美國辦事處的認證，所以要被
      上訴人等候他的指示等語（見原審97年12月10日言詞辯論
      筆錄），足見系爭委任事宜上訴人甲○最清楚，而且係由
      上訴人甲○指示被上訴人如何辦理。否則何需上訴人甲○
      再與被上訴人說明委託內容，及由上訴人甲○決定是否需
      要再辦理美國認證等事宜。是上訴人乙○○僅是上訴人甲
      ○之代理人，並非系爭委任事宜之委任人甚明。自不能以
      上訴人乙○○曾親至被上訴人辦公室、是刑事案件之告訴
      人及曾受被上訴人甲○之指示領取文件，即遽認上訴人乙
      ○○就系爭委任事宜曾與被上訴人達成委任之合意，尚難
      認上訴人乙○○亦為系爭委任事宜之委任人。
六、綜上所述，被上訴人依據委任契約之法律關係請求上訴人甲
    ○給付110,650元，及自起訴狀繕本送達翌日即98年3月14日
    起至清償日止，按年息5%計算之利息，為有理由，應予准許
    。原審為上訴人甲○敗訴之判決，並依職權宣告假執行，核
    無不合，上訴人甲○上訴意旨指摘原判決此部分不當，求為
    廢棄改判，為無理由，應予駁回。至於被上訴人請求上訴人
    乙○○給付110,650元，及自起訴狀繕本送達翌日即98年3月
    14日起至清償日止，按年息5%計算之利息，則無理由，應予
    駁回。原審為上訴人乙○○敗訴之判決，尚有未洽。上訴人
    乙○○上訴意旨指摘原判決不當，求予廢棄改判，為有理由
    。爰由本院予以廢棄改判如主文第2項所示。
七、本件為判決基礎之事證已臻明確，兩造其餘攻擊防禦方法及
    其他未經援用之證據，經核與判決結果不生影響，無一一審
    究論述之必要，附此敘明。
八、據上論結，本件上訴人甲○之上訴無理由，上訴人乙○○之
    上訴有理由，依民事訴訟法第436條之1第3項、第385條第1
    項前段、第449條第1項、第450條、第79條，判決如主文。
中    華    民    國    9 8    年   12    月    31    日
                  民事第三庭  審判長法  官  許秀芬
                                    法  官  黃佳琪
                                    法  官  謝慧敏
以上正本係照原本作成。
本判決不得上訴。
中    華    民    國    98    年    12    月    31    日
                                    書記官  王志

司法院資訊處製作；財團法人民間司法改革基金會備份。
